最高法院刑事判決　　　　　　　一○○年度台上字第三七五號
上　訴　人　沈德山
選任辯護人　洪梅芬律師
　　　　　　呂蘭蓉律師
　　　　　　涂欣成律師
上　訴　人　曾明瑞
選任辯護人　高進棖律師
上列上訴人等因違反公職人員選舉罷免法案件，不服台灣高等法
院台南分院中華民國九十九年十一月十一日第二審判決（九十九
年度選上訴字第五四一號，起訴案號：台灣雲林地方法院檢察署
九十八年度選偵字第十、十一號），提起上訴，本院判決如下：
    主  文
原判決關於沈德山、曾明瑞部分撤銷，發回台灣高等法院台南分
院。
    理  由
本件原判決認定上訴人沈德山係雲林縣斗南鎮鎮民代表，為期第
七屆立法委員雲林縣第二選區缺額補選登記第二號候選人張艮輝
當選，於民國九十八年九月十日中午，在斗南鎮舊社里某農舍，
與上訴人即該鎮阿丹里里長曾明瑞、第九鄰鄰長曾棋城（已判決
確定），共同基於對有投票權之人期約、交付賄賂之犯意聯絡，
由沈德山各交付新台幣（下同）一萬元予曾明瑞、曾棋城，而由
其二人負責約使阿丹里各鄰鄰長於此次立法委員補選時投票予二
號張艮輝之一定行使。曾明瑞即於原判決附表（下稱附表）一、
曾棋城則於附表二編號 1至6、8、10所示時地，向各該附表所載
之鄰長各交付一千元賄款，而約使渠等於該次立法委員補選時，
投票予張艮輝，而有如事實欄所載之投票行賄等情，因而撤銷第
一審不當之判決，改判論處上訴人二人共同犯公職人員選舉罷免
法第九十九條第一項之交付賄賂罪刑（沈德山累犯），固非無見
。
惟查：(一)、公職人員選舉罷免法第九十九條第一項之投票行賄罪
，係以對於有投票權之人，行求、期約或交付賄賂或其他不正利
益，而約其不行使投票權或為一定之行使為構成要件。稱有投票
權之人，係指依據各該法律有關規定而享有政治上選舉或其他投
票權之資格而言。受賄者須為有投票權之人，乃本罪之構成要件
之一，此項構成要件事實，應於科刑判決書之犯罪事實詳為記載
，且須敘明其認定受賄者為有投票權之人所憑之證據及認定之理
由，方足以論罪科刑。而有選舉權人在各該選舉區繼續居住四個
月以上者，為立法委員公職人員選舉各該選舉區之選舉人，此觀
同法第十五條第一項之規定甚明，至於「鄰」乃台灣地方自治最
基層之組織單位，而鄰長產生之方式，係由村（里）長遴員報請
鄉（鎮、市、區）公所聘任之，並無必須在服務地區居住滿四個
月之明文，自尚不能單憑收受賄賂者係鄰長，即得遽以推認各該
鄰長為有投票權人。原判決雖謂，上訴人二人行求賄賂之對象係
各有投票權之「鄰長個人」（見第十三頁第十六行），然並未說
明其憑以論斷前揭「鄰長個人」係屬有投票權人之證據及理由，
殊難認無認定事實不憑證據之違法。(二)、科刑判決所認定之事實
，必須與其理由之說明互相一致，否則即屬理由矛盾，其判決為
當然違背法令。原判決犯罪事實係認定沈德山於前述時、地各交
付一萬元予曾明瑞及曾棋城，由其二人負責約使阿丹里各鄰鄰長
於立法委員補選時投票予二號張艮輝之一定行使；然於理由貳之
二之(一)，併引用曾棋城於警詢時供稱：「曾明瑞應該是在上個禮
拜四（九十八年九月十日）十一時許，在雲林縣斗南鎮○○里○
○道路，拿給我現金新台幣仟元鈔十張共計一萬元，曾明瑞要我
轉發給阿丹里崙子一到十鄰鄰長們……」等語為說明，致關於賄
款資金之交付流向，究係沈德山交予曾棋城，抑或由曾明瑞交付
曾棋城，其事實之認定與理由說明互相齟齬，案關沈德山該部分
事實之認定，自有判決理由矛盾之當然違背法令。上訴意旨執以
指摘原判決違背法令，非無理由，應認關於沈德山、曾明瑞部分
有撤銷發回更審之理由。
據上論結，應依刑事訴訟法第三百九十七條、第四百零一條，判
決如主文。
中    華    民    國  一○○  年    一    月   二十   日
                      最高法院刑事第十一庭
                          審判長法官  賴  忠  星  
                                法官  呂  丹  玉  
                                法官  吳      燦  
                                法官  蔡  名  曜  
                                法官  王  聰  明  
本件正本證明與原本無異
                                      書  記  官  
中    華    民    國  一○○  年    一    月  二十五  日
                                                      Q